【裁判字號】    98,訴,2666
【裁判日期】    990114
【裁判案由】    返還消費借貸款
【裁判全文】
臺灣板橋地方法院民事判決              98年度訴字第2666號
原      告  中國信託商業銀行股份有限公司
法定代理人  乙○○○○
訴訟代理人  甲○○
被      告  惠瑞貿易股份有限公司
法定代理人  戊○○
            丁○○
兼法定代理  丙○○
人                      號
被      告  己○○
上列當事人間請求返還消費借貸款事件，經本院於民國99年1月7
日言詞辯論終結，判決如下：
    主  文
被告應連帶給付原告新臺幣壹佰捌拾肆萬陸仟壹佰肆拾元，及如
附表所示之利息、違約金。
訴訟費用由被告連帶負擔。
    事實及理由
甲、程序方面：
  一、按當事人得以合意定第一審管轄法院，但以關於由一定法
      律關係而生之訴訟為限，前項合意，應以文書證之，民事
      訴訟法第24條定有明文。經查，本件兩造於授信約定書第
      13條約定，因本約定書有關一切債務涉訟時，合意以臺灣
      板橋地方法院為第一審管轄法院，是本院就本件訴訟自有
      管轄權。
  二、解散之公司除因合併、分割或破產而解散外，應行清算；
      解散之公司，於清算範圍內，視為尚未解散；股份有限公
      司公司之清算，以董事為清算人，公司法第24條、第25
      條、第322條前段分別定有明文。本件被告惠瑞貿易股份
      有限公司（以下簡稱惠瑞公司）已於民國95年7月19日經
      主管機關解散登記，有該公司變更登記表及基本資料查詢
      表在卷可憑，而該公司迄未聲明呈報清算人，業經本院查
      明在卷。揆諸前開規定，自應以被告惠瑞公司之全體董事
      即戊○○、丁○○及被告丙○○為其法定清算人，並各有
      代表該公司為訴訟上一切行為之權，是原告更正請求列上
      開戊○○、丁○○及被告丙○○為被告惠瑞公司之法定代
      理人，於法即無不合，應予准許。
  三、被告三人經合法通知，未於言詞辯論期日到場，核無民事
      訴訟法第386條列各款情形，爰依原告聲請，由其一造辯
      論而為判決。
乙、實體方面：
  一、原告主張：被告惠瑞公司於民國92年8月7日邀同被告丙○○、己○○為連帶保證人向花蓮區中小企業銀行（96年9
      月8日經原告合併在案）借款新臺幣（下同）200萬元，並
      簽立借款契約書，惟因被告有加入信用基金保證代償，其
      中(一)120萬元部分為無擔保債權，(二)80萬元部分則為有擔
      保債權，故應分成兩筆帳務管理，故有兩個放款帳號、交
      易歷史明細，其貸款日期、總金額及借款契約均相同。雙
      方約定自92年8月7日起，至95年8月7日止分期清償，利息
      分別按年息15%、10.88%採固定利率計付，遲延履行給付
      本金或利息時，除按上開利率計息外，逾期在6個月以內
      部分，按上開利率10%計付違約金，逾期超過6個月部分，
      另按上開利率20%計付違約金，並約定如有停止付款或拒
      絕承兌或付款者，或任何一宗債務不依約清償本金或付息
      者…等情形，債務視為全部到期。又被告惠瑞公司於93年
      3月29日邀同其餘被告向原告借80萬元，並簽立借款契約
      書，惟因被告有加入信用基金保證代償，其中(一)48萬元部
      分為無擔保債權，(二)32萬元部分則為有擔保債權，故應分
      成兩筆帳務管理，故有兩個放款帳號、交易歷史明細，其
      貸款日期、總金額及借款契約均相同。雙方約定自93年3
      月29日起，至94年3月29日止分期清償，利息均按年息6.8
      8%採固定利率計付，遲延履行給付本金或利息時，除按上
      開利率計息外，逾期在6個月以內部分，按上開利率10%計
      付違約金，逾期超過6個月部分，另按上開利率20%計付違
      約金，並約定如有停止付款或拒絕承兌或付款者，或任何
      一宗債務不依約清償本金或付息者…等情形，債務視為全
      部到期。詎料被告等繳納利息至96年7月30日後竟未依約
      清償，依約債務視同全部到期，計尚欠如附表所示之本金
      、利息及違約金迄未給付，依法被告等自應負連帶清償責
      任，故爰依消費借貸及連帶保證之法律關係，求為判決如
      主文所示。被告惠瑞公司及丙○○則於98年12月21日以答
      辯狀陳明雖自認曾向花蓮區中小企業銀行貸款之事，惟本
      件原告請求之利息，以目前利率情形已屬高額，原告復請
      求按利率加計20%之違約金，顯屬過高，請求予以酌減等
      語置辯，並聲明駁回原告之訴。
  二、被告三人未於言詞辯論期日到場，被告己○○亦未提出書
      狀作何聲明或陳述。
  三、查原告主張之事實，已據其提出與其所述情節相符之銀行
      批覆書影本2件、借款契約書影本2件、授信約定書影本2
      件、放款帳戶主檔查詢(一)表影本4件、放款帳戶還款交易
      明細表影本4件等為證，且被告等人對於原告主張之事實
      已於相當時期受合法通知，被告惠瑞公司及丙○○提出書
      狀亦自認借款之事實，被告己○○則未於言詞辯論期日到
      場，亦未提出準備書狀爭執，依民事訴訟法第280條第3項
      準用同條第1項規定，即視同自認，準此自堪信原告之主
      張為真實。
  四、按約定之違約金額過高者，法院得減至相當之數額，為民
      法第252條所明定，此規定乃係賦與法院得依兩造所提出
      之事證資料，斟酌社會經濟狀況並平衡兩造利益而為妥適
      裁量、判斷之權限，非謂法院須依職權蒐集、調查有關當
      事人約定之違約金額是否有過高之事實，而因此排除債務
      人就違約金過高之利己事實，依辯論主義所應負之主張及
      舉證責任。況違約金之約定，為當事人契約自由、私法自
      治原則之體現，雙方於訂約時，既已盱衡自己履約之意願
      、經濟能力、對方違約時自己所受損害之程度等主、客觀
      因素，本諸自由意識及平等地位自主決定，除非債務人主
      張並舉證約定之違約金額過高而顯失公平，法院得基於法
      律之規定，審酌該約定金額是否確有過高情事及應予如何
      核減至相當數額，以實現社會正義外，當事人均應同受該
      違約金約定之拘束，法院亦應予以尊重，始符契約約定之
      本旨。（最高法院93年度台上字第909號裁判意旨參照）
      本件被告惠瑞公司、丙○○雖抗辯系爭借款利息利率依目
      前銀行利率情形已屬高額，再以該利率加計20%之違約金
      ，顯屬過高，請求予以酌減云云，惟未提出任何證據以實
      其說。按銀行利率水準係依當時社會情勢、經濟發展狀況
      及市場資金需求等因素予以動態波動調整，尚難以目前銀
      行利率水準逕為認定先前於92、93年訂約當時之利息利率
      過高。依本件兩造所簽訂之借款契約條款內容而觀，被告
      既勾選依固定利率計息，自無法隨市場利率行情予以變動
      ，此乃被告等人於訂約時，盱衡其履約意願及經濟能力，
      本諸自由意識及平等地位自主決定；另審酌本件借款契約
      條款係依有擔保及無擔保債權區分利息利率數額分別為年
      利率6.88%、10.88%及15%不等，均未逾民法第205條規定
      法定最高利率年利率20%之限制，難認為過高。又約定遲
      延給付本息時，逾期在6個月以內部分，按上開利率10%計
      付違約金，逾期超過6個月部分，另按上開利率20%計付違
      約金，亦與銀行市場資金貸款約定違約金成數相同，尚無
      過高之情事，本院審酌債務人於違約時，若仍得任意指摘
      原約定之違約金額過高而要求核減，無異將債務人不履行
      契約之不利益歸由債權人分擔，不僅對債權人難謂為公平
      ，且有礙交易安全及私法秩序之維護，被告所辯請求酌減
      利息及違約數額云云，洵非有據。
  五、綜上所述，原告依消費借貸及連帶保證契約法律關係請求
      被告給付0000000元及如附表所示之利息、違約金，為有
      理由，應予准許。
  六、訴訟費用負擔之依據：民事訴訟法第85條第2項。
中    華    民    國    99    年    1    月    14    日
                  民事第三庭    法  官  張紫能
以上正本係照原本作成
如對本判決上訴，須於判決送達後20日內向本院提出上訴狀
中    華    民    國    99    年    1    月    14    日
                            書記官  華海珍
附表：（單位：新台幣）
┌───────┬────────┬────┬─────────────────┐
│              │                │        │       違約金計算期間及利率       │
│  借款本金    │  利息計算期間  │  利率  ├────────┬────────┤
│（即請求金額）│                │（年息）│逾期在6 個月以內│逾期超過6 個月部│
│              │                │        │部分按原利率10% │分按原利率20%   │
├───────┼────────┼────┼────────┼────────┤
│   422984元   │自96年7月31日起 │ 10.88% │無              │自96年7月31日起 │
│              │至清償日止      │        │                │至清償日止      │
├───────┼────────┼────┼────────┼────────┤
│   666813元   │自95年11月13日起│ 15%    │無              │自96年7月31日起 │
│              │至清償日止      │        │                │至清償日止      │
├───────┼────────┼────┼────────┼────────┤
│   756343元   │自96年7月31日起 │ 6.88%  │無              │自96年7月31日起 │
│              │至清償日止      │        │                │至清償日止      │
├───────┼────────┼────┼────────┼────────┤
│合計0000000元 │                │        │                │                │
└───────┴────────┴────┴────────┴────────┘

司法院資訊處製作；財團法人民間司法改革基金會備份。
